【裁判字號】    97,上易,440
【裁判日期】    980303
【裁判案由】    解除契約
【裁判全文】
臺灣高等法院臺中分院民事判決  97年度上易字第440號
上  訴  人  甲○○
訴訟代理人  郭賢傳律師
被  上訴人  荷商柯金資產管理股份有限公司臺灣分公司
法定代理人  丙○ ○○ ○○○ ○○○○○○
訴訟代理人  乙○○
上列當事人間解除契約事件，上訴人對於中華民國97年6月30日
臺灣臺中地方法院97年度訴字第1677號第一審判決提起上訴，本
院於98年2月17日言詞辯論終結，判決如下：
    主  文
原判決關於駁回上訴人後開第二項之訴部分，並訴訟費用之裁判
廢棄。
被上訴人應給付上訴人新台幣伍萬伍仟元，及自民國九十七年七
月八日起，至清償日止，按週年利率百分之五計算之利息。
其餘上訴駁回。
第一、二審訴訟費用，由被上訴人負擔百分二，餘由上訴人負擔
。
    事實及理由
甲、程序事項
    本件被上訴人荷商柯金資產管理股份有限公司臺灣分公司（
    以下稱柯金資產管理公司），其法定代理人已由李誠濟變更
    為盧森，有其所提出之外國公司變更登記表、外國公司認許
    事項變更表在卷可稽（見本院卷87至89頁），並於98年2 月
    17日具狀聲明承受訴訟（見本院卷第86頁），且當庭交付繕
    本予上訴人甲○○（以下稱甲○○）之訴訟代理人，依民事
    訴訟法176條規定，爰予准許之，合先敘明。
乙、實體事項
壹、甲○○方面：
一、甲○○起訴主張
（一）先位之訴部分：
  １、甲○○於民國（下同）96年8月7日經信義房屋仲介股份有
      限公司（下稱信義房屋）仲介，向柯金資產管理公司購買
      其所有坐落於臺中市○區○○段4小段38-4、38-7、38-10
      地號土地及其上未保存登記建物（下稱系爭房地），買賣
      價金總金額為新臺幣（下同）800萬元。
  ２、依上開契約第6條產權登記第2項約定，乙方（柯金資產管
      理公司）保證本買賣標的物產權清楚，絕無佔用他人土地
      或遭第三者侵害等情事。同條第3項約定，簽約後，房地
      產權移轉登記完畢點交前如發現買賣標的物（房地）有瑕
      疵，概由乙方依債務本旨負完全給付之責任，瑕疵重大者
      甲方（即原告）並得解除契約。契約書後面並附有經柯金
      資產管理公司蓋章勾選之標的物現況說明書，該說明書第
      1項土地是否有被占用之狀況，柯金資產管理公司勾選否
      ，第2項土地是否有越界建築之情形，柯金資產管理公司
      亦勾選否。惟簽約後，第三人蔡錦源（同段38-7地號土地
      之共有人，以下各地號土地均屬同地段；另蔡錦源以下僅
      以姓名稱之）向甲○○主張擁有本件建物二樓以上之使用
      權。甲○○復發現系爭建物佔用他人所有38-19地號土地
      約16方公尺。再甲○○亦發現蔡錦源佔用部分38-7地號土
      地，且38-7地號部分土地遭第三人佔用一事，除影響甲○
      ○權利外，若未排除其無權佔用情形，勢將衍生糾紛，依
      買賣契約第8條第3項：買賣標的物如有出租、被第三人佔
      用或有屬於非約定之物品留置者，概由乙方負責於點交前
      排除之，惟柯金資產管理公司無意排除上揭38-7地號部分
      土地遭第三人佔用之情狀，幾經協商，關於第三人主張使
      用權及38-7地號土地遭人占用之部分，雙方達成初步之共
      識，惟系爭建物占用鄰地之部分，柯金資產管理公司不欲
      履行契約責任。
  ３、甲○○購買系爭房地，最主要之原因為該房地係坐落於台
      中市○○路與市府路交叉之三角窗店面，開設店舖門面好
      ，如出租他人從事商店租金亦較高，增值潛力大，今發現
      系爭建物占用他人土地約16平方公尺之土地，正是該店面
      門面，倘日後該地所有權人擱放或設置阻攔地上物，則該
      建物門面大部分將被破壞，不易招徠客人，出入不便，開
      店不易，不論是轉售或出租，不易尋找後手或承租人，系
      爭房地價值顯然銳減。甲○○就此瑕疵多次請求柯金資產
      管理公司磋商，均為拒絕。柯金資產管理公司隱瞞此一重
      大瑕疵於簽約前，於簽約後猶對甲○○之請求置之不理，
      令人無法接受。
  ４、柯金資產管理公司既於系爭房地之現況說明書勾選並無越
      界建築，依民法第354條之規定，柯金資產管理公司自應
      就系爭房地無越界建築之品質、或減少效用或減少契約約
      定效用負擔保之責。店鋪門面攸關商店招徠顧客來客量，
      攸關商店盈收，是故店鋪門面占用他人土地16平方公尺之
      多，瑕疵不可謂不重要，依同法第359條之規定，及系爭
      契約第6條第3項約定，甲○○自得解除契約，今以起訴狀
      之送達，做為甲○○向柯金資產管理公司解除契約之意思
      表示。
  ５、查上開契約第9條違約處罰之約定，乙方若未依本約履行
      各項義務或遲延付款者，…，甲方得解除本買賣合約且乙
      方應將所收之款項加倍返還予甲方，作為違約賠償。及民
      法第259條第2款之規定，受領之給付為金錢者，應附加自
      受領時起之利息償還之。柯金資產管理公司於96年8月7日
      自甲○○受領120萬元，依上開規定，解除契約後，柯金
      資產管理公司自應返還240萬元予柯金資產管理公司。
（二）備位之訴部分：
      系爭房地之瑕疵已詳如上述，關於蔡錦源主張對系爭建物
      二樓以上有使用權部分，雙方已達成共識，柯金資產管理
      公司自本件買賣價金減少40萬元價金。至於建物占用鄰地
      16平方公尺部分，柯金資產管理公司拒絕磋商，甲○○基
      於土地利用之整體性及便利性，認該瑕疵已構成甲○○解
      除契約之重要性。倘本院對甲○○解約之請求，認顯失公
      平者，甲○○依民法第359條之規定請求減少價金100萬元
      。其根據如下：
  １、關於蔡錦源主張系爭建物二樓以上有使用權部分及38-7地
      號土地遭人佔用，柯金資產管理公司同意減價40萬元。
  ２、系爭建物占用鄰地16平方公尺，破壞系爭三筆土地出入之
      便利性，及土地利用之有效性，對商店之經營大大影響經
      濟效益，嚴重減損系爭建物價值，粗估減損60萬元，以上
      合計100萬元。
二、甲○○於本院補充陳述：
    系爭買賣契約第9條約定加倍返還，實含有違約一方損害賠
    償之預定，始有加倍返還之約定，而條文中並未明白記載，
    依系爭契約第9條解除契約始有加倍返還損害賠償之適用，
    原判決將加倍返還限縮於依上開條文行使解除權，無異將雙
    方訂約時有關損害賠償之精神及目的予以限制，不啻使違約
    之一方未受任何制裁，將無所顧忌，契約當事人將依不履行
    契約之方向進行，如此殊非訂約目的，亦與契約精神有違。
    是以120萬元加倍返還，無論是依契約第9條解除契約，抑或
    根據其他法定、約定之事由行使解除權，因可歸責於違約之
    一方而經有權解除契約一方合法解除，違約之一方均有損害
    賠償之責任。
貳、柯金資產管理公司方面：
一、柯金資產管理公司答辯略以：
（一）先位之訴部分：
  １、查系爭房地係柯金資產管理公司於強制執行程序中承受取
      得，而於柯金資產管理公司取得系爭房地之拍賣程序中，
      蔡錦源均未表示其有使用權，故於拍賣公告上並無任何記
      載，況且蔡錦源主張就系爭建物之部分有使用權，純係蔡
      錦源片面之辭，亦不足對上訴人造成任何損害，甲○○自
      不能就此主張解除契約。
  ２、查系爭建物占用鄰地之面積僅約16平方公尺，且系爭建物
      屬違章建物乃甲○○簽約時即知，兩造並因此於系爭契約
      第8條第4款約定，若建物於交屋前被通知拆除時，雙方同
      意減少價金。則依舉重明輕之法理，系爭建物僅部分占用
      鄰地，甲○○自僅得請求減少價金，而無解除契約之權利
      。此觀諸系爭契約第6條第2款約定，如有他人主張權利時
      ，上訴人「應以自己之費用處理解決之」而非「得解除契
      約」益明。甲○○於簽約即明知系爭房地係柯金資產管理
      公司經執行程序承受取得，並經仲介人信義房屋於不動產
      說明書載明「登記原因：拍賣」、「本物件為法院拍賣取
      得案件」等，而依當時之拍賣公告，已註明系爭建物有使
      用鄰地約16平方公尺，再系爭契約第16條第4款約定「甲
      方對該不動產現狀，占有狀態及其他得由政府相關機關取
      得之資訊均有獨立及充分瞭解」，則甲○○就系爭建物占
      用鄰地乙事自不得諉為不知，縱使甲○○對此法院公告之
      事項確不知悉，其就此事項之不知亦構成重大過失；從而
      ，柯金資產管理公司依民法第355條規定，自不負瑕疵擔
      保之責。前開信義房屋不動產說明書更載「…其是否占用
      鄰地或公共設施用地，須辦理土地鑑界方能確定…」等語
      ，由是可知柯金資產管理公司本無保證系爭建物確無占用
      他人土地之意。再為卻除甲○○之疑慮，柯金資產管理公
      司曾查詢系爭建物所占用之同段38-19地號土地所有人，
      惟土地登記謄本即僅所有權人為林藍書，地址欄則未經詳
      載，柯金資產管理公司實不知從何尋找該鄰地所有人以解
      決系爭建物占用鄰地之問題。且依台中市政府都市發展局
      96年6月23日之96中都速字第09606230012號函文所載，該
      38-19地號土地為道路用地，則系爭建物因鄰地所有人主
      張而遭拆除之可能性根本微乎其微。況依系爭契約第6條
      第2款約定，如有他人主張權利時，柯金資產管理公司「
      應以自己之費用處理解決之」，今根本無人向甲○○就系
      爭建物占用鄰地部分主張權利，而該鄰地所有人又去向不
      明，則柯金資產管理公司將如何解決之？甲○○自不能就
      此主張解除契約。
  ３、系爭土地被占用之面積小於3平方公尺，且依系爭契約第1
      條約定，可知柯金資產管理公司僅出售該38-7地號土地之
      應有部分3/12，則依民法規定，甲○○本不得單獨使用該
      號土地，甲○○於簽約時應可預見將來該土地使用之限制
      ，如今縱該土地部分為人侵占，對甲○○之損害亦應甚微
      ，此部分之瑕疵應非屬重大。此外，參酌系爭契約第16條
      第7款約定內容，則該38-7地號土地依契約本屬得予排除
      之標的，甲○○自不得因該土地遭人占用即認買賣標的物
      有重大瑕疵而主張解除契約。
  ４、甲○○所交付之120萬元（其中10萬元為定金），係交付
      予雙方委任辦理成屋履約保證事宜之安信建築經理股份有
      限公司（下稱安信公司），此有該公司出具之明細表可憑
      ，則前開款項既未交付予柯金資產管理公司，柯金資產管
      理公司自無法返還。
（二）備位之訴部分：
  １、甲○○主張買賣標的物有前開瑕疵後，兩造即開始協商減
      少價金之數額，惟雙方始終未達成共識。柯金資產管理公
      司稱兩造曾就蔡錦源主張使用權及38-7地號土地遭人占用
      部分達成同意減少價金40萬元，應負舉證之責。
  ２、柯金資產管理公司建議本件應減少之價金如下：
      系爭建物占用鄰地部分：因系爭建物整體之約定價金為24
      萬元，則此部分柯金資產管理公司主張應依占用鄰地面積
      （約16平方公尺）與系爭建物之全部面積（412.9平方公
      尺）比例減少價金。就38-7地號土地遭占用部分：因該號
      土地之價值依雙方約定僅有148,980元，則柯金資產管理
      公司主張應於148,980元內依遭蔡錦源占用面積（約3平方
      公尺）與出售予甲○○之該地號土地之應有部分計算之面
      積（3平方公尺）比例，減少買賣價金。
二、柯金資產管理公司於本院補充陳述：
（一）台中市○區○○段四小段38-7地號持分土地被佔用部分，
      有地籍圖可查：
  １、就38-7地號持分土地之問題，雙方於契約第16條第7項早
      已明文約定作價為14萬8980元，是本筆持份土地即便被佔
      用，最多亦僅得減少價金14萬8980元。
  ２、關於第三人蔡錦源「主張」系爭建物二樓以上有使用權之
      部分, 第三人僅止於「主張」，未見其提出任何證據以實
      其說，況且，系爭建物系被告自法院拍賣取得，當時法院
      之拍賣條件為點交，當時亦未見第三人曾出面主張任何權
      利，更足證第三人僅係空言其有使用權，豈可據此而驟認
      系爭建物有使用上之瑕疵？
（二）系爭建物佔用同段38-19地號部分：
  １、系爭建物為未辦保存登記建物，雙方在締約前即已明知，
      既為未辦保存登記建物，即有遭拆除之風險，是故，雙方
      於契約第2條及第8條第4項即已明文約定: 「本買賣標的
      物包括現有已增建 (外推)之違章建築物，……，甲方已
      確實知悉並同意該權利移轉的限制及其存在被拆除的風險
      。」「在簽約後至交屋前被通知須拆除 (或被拆除)者，
      甲乙雙方同意得按不動產鑑定公司就拆除部分辦理鑑價，
      減少買賣價金; 若在交屋後被通知須拆除 (或被拆除)時
      ，則由甲方自行負擔風險。」
  ２、是當全棟未辦保存登記之系爭建物於交屋前被拆除時，買
      方僅得請求減少價金，若係於交屋後，則其被拆除之風險
      ，更應全由買方負擔。則依舉重以明輕之法理，當部分系
      爭建物佔用鄰地時，自不得請求減少價金 (尚須『被通知
      須拆除或被拆除』之要件成就)，更遑論請求解除買賣契
      約。
  ３、退步言之，即便買方請求減少價金，依據雙方契約約定，
      亦需由不動產鑑定公司辦理鑑價，而非由買方決定。
（三）關於證人蔡錦源所稱就系爭建物有使用權部分:
      據蔡錦源98年2月6日在場陳稱其於60年左右取得系爭建物
      部分之使用權，惟其亦證述嗣後系爭建物曾因火燒毀重建
      ，此符合原拍賣公告所載（原審卷第53頁）「原登記建物
      建號l」已拆除，則系爭建物既為後來另建之建物，蔡錦
      源縱原有部分之使用權亦因原建物之滅失而無所附麗。何
      況所謂「使用權」性質屬債權故僅有相對效力，本公司既
      經執行程序善意原始取得系爭土地及建物之所有權，蔡錦
      源即無由對本公司戍其後自本公司受讓所有權者主張其使
      用權，進而此點確非屬系爭建物之瑕疵。
（四）關於系爭建物占用鄰地約16平方公尺部分:
      查被占用之地號38-19鄰地已被台中市○○○○道路用地
      台中市政府都市發展局96年6月23日96中都速字第0960623
      0012號函，於此情形下該鄰地所有人確實不可能主張拆屋
      還地，此點亦為證人戊○○、據其多年代書經驗於原審證
      述所認同，則徒以損害發生可能性極低之佔用鄰地瑕疵而
      主張解除系爭買責契約，確實顯不合理。
（五）系爭買賣契約主以土地為標的，建物純屬附帶標的:
      查系爭建物屬於鐵皮構造之違建並已破舊不堪，故於拍賣
      時及系爭買責契約中，建物部分之價金均極低約占總價金
      百分之三而已，從而系爭買責契約既旨在土地之買責賣，
      系爭建物之瑕疵諉不足以構戌系爭買責標的之重大瑕疵而
      為解除契約事由。
參、原審經審酌兩造所提出之攻擊防禦方法後，認系爭買賣之標
    的物存在有物之瑕疵，甲○○依系爭買賣契約書第6條第3項
    及民法第359條規定解除系爭買賣契約，為有理由，然因柯
    金資產管理公司尚未領取任何價金，則甲○○本於解除契約
    回復原狀之法律關係，請求柯金資產管理公司將所受領之12
    0萬元價金返還，自屬無據，又甲○○並非依系爭買賣契約
    第9條，約定於催告後解除契約，其自不得依系爭買賣契約
    第9條約定請求加倍返還已交付之款項，則其關於加倍返還
    之120萬元部分請求，亦屬無據，故駁回甲○○之訴及其假
    執行之聲請。上訴人不服第一審判決提起上訴，於本院上訴
    聲明為：(1)原判決不利於上訴人部分廢棄。(2)前項廢棄部分
    ，改判被上訴人應返還上訴人120萬元，並自96年8月7日起
    至清償日止，按年利率百分之五計算利息。(3)一、二審訴訟
    費用由被上訴人負擔。被上訴人於本院答辯聲明為：(1)上訴
    駁回。(2)一、二審訴訟費用由上訴人負擔。
肆、兩造不爭執之事實：（原審卷第69頁背面）
一、兩造於96年8月7日就系爭房地簽訂買賣契約。
二、系爭建物占用坐落臺中市○區○○段四小段地號38-19號土
    地約16平方公尺。
三、系爭土地中之38-7地號土地有部分遭蔡錦源占用。
四、兩造所提證物形式上為真正。
伍、本件之爭點：(1)甲○○主張解除本件系爭買賣契約，是否有
    理由？(2)柯金資產管理公司是否應返還甲○○所交付之買賣
    價金120萬元？(3)甲○○依民法第260條或系爭買賣契約第9
    條約定，請求柯金資產管理公司加倍返還定金120萬元，有
    無理由？(4)備位聲明部分有無理由？
一、甲○○主張解除本件系爭買賣契約，是否有理由？
（一）兩造系爭買賣契約第6條第3項約定；簽約後，房地產權移
      轉登記完畢點交前如發現買賣標的物（房地）有瑕疵，概
      由乙方（柯金資產管理公司）依債務本旨負完全給付之責
      任，瑕疵重大者，甲方並得解除契約。
（二）甲○○主張系爭建物占用坐落臺中市○區○○段四小段地
      號38-19號土地約16平方公尺，系爭土地中之38-7地號土
      地有部分遭第三人蔡錦源占用之事實，亦為柯金資產管理
      公司所不爭執（見原審卷第69頁背面），且經證人即參與
      本案買賣糾紛協調之代書戊○○證述屬實（見原審卷第88
      至89頁），並經本院98年2月6日至現場勘驗明確，製有勘
      驗筆錄及略圖在卷（本院卷第2宗第55頁背面、第57頁）
      ，並經占用人蔡錦源證述在卷，堪信為真實。
（三）甲○○另主張訴外人蔡錦源就系爭建物之部分擁有使用權
      而有瑕疵部分，業經證人戊○○、及參與本案買賣糾紛協
      調之仲介丁○○證述明確（見原審卷第88至90頁），經本
      院98年2月6日至現場勘驗時，證人蔡錦源亦證述如勘驗略
      圖所示Ｃ部分二樓以上有使用權一情（本院卷第55頁背面
      、第57頁）。經查系爭房屋為未辦理第一次所有權登記之
      建物（參柯金資產管理公司提出之拍賣公告，原審卷第53
      頁），因地政機關未曾登記，故其權利之公示性及公信性
      ，本即有模糊不清之情形，而前屋主是否確曾將系爭房屋
      出借、出售或讓與其他權利與他人，即有未臻明確之可能
      。本件既有蔡錦源出面指稱其就系爭建物擁有部分使用權
      利，雖於本院勘驗現場時，證人蔡錦源亦自承目前未使用
      本院勘驗略圖所示Ｃ部分二樓以上一情（本院卷第55頁背
      面），然甲○○如因買賣而取得系爭建物，自須以協商、
      訴訟等各項方式，與對其主張使用權者即蔡錦源達成民事
      和解，或取得民事勝訴判決，方可保其使用權限合法無虞
      。從而，甲○○上開有關系爭房屋因有蔡錦源對其主張使
      用權已影響其合法權利之主張，自屬有據。
（四）按買賣土地及地上建物，其主要功用乃在於使用、收益房
      地，或為自行居住、出租或其他各種可能形式之合法使用
      行為，其首重在房地所有權人得合法排他的使用、收益，
      如買受人買受取得之房地，其房屋建築基地已跨越他人土
      地而無合法占用權源，或有他人出而主張其就房地部分有
      使用權，則買受人於取得房屋後，或須與鄰居協商買地，
      或拆屋還地，或買回房地使用權，或協商、訴訟取回房地
      之全部合法使用收益權利等各種不一之作為，始能保有其
      合法使用權源，其所需耗費之金錢、精神，實難以估計，
      則以不動產為買賣標的物如存有上開瑕疵，實難謂標的物
      之瑕疵非屬重大。經查，系爭房屋地面層面積約75.78平
      方公尺，騎樓地平面為68.80平方公尺，而其占用鄰地即
      38-19地號土地之面積為16平方公尺，約占一樓全部面積
      之11％（16【68.80＋75.78】＝0.11，參原審卷第53
      頁柯金資產管理公司所提拍賣公告，以下同）。再系爭房
      屋為三層樓建築，以垂直計算，其三層樓面積共須遭拆除
      48平方公尺（163＝48），約占全部樓層面積之11.6％
      （48412.9＝0.116），則此項瑕疵實屬重大，再者系爭
      建物第二層之部分既有第三人出面主張有使用權，則在未
      經合法解決該糾紛前，甲○○對系爭建物部分二樓以上之
      使用收益權，勢將遭他人干預，更使甲○○對系爭建物之
      所有權受有嚴重限制。又甲○○買受之38-7地號土地亦有
      部分遭第三人蔡錦源占用如上述，此為兩造所不爭執（原
      審卷第69頁背面），甲○○買受該筆土地雖僅係應有部分
      十二分之三，惟其既未能合法使用其應有部分土地，而由
      他人占有使用中，則其買受後，自亦同須耗費精神、金錢
      始得合法合理使用之，其物之瑕疵自仍屬存在。
（五）查本件兩造買賣標的物為土地三宗及房屋乙棟，而其中地
      號38-7號土地部分雖為共有土地，然為他人占用部分使用
      中，甲○○之使用權利明顯已受有限制；再系爭房屋占用
      鄰地，且部分二樓復為他人主張有使用權限，則甲○○買
      賣系爭房地，即存有多處瑕疵，致其無法合法、合理的獨
      占使用、收益，甲○○主張此為買賣標的之重大瑕疵，自
      屬有據。
（六）柯金資產管理公司雖辯稱甲○○知悉系爭房地為柯金資產
      管理公司經執行程序取得、甲○○於簽訂系爭買賣契約時
      即應可知悉系爭土地及建物於法院拍賣公告上已註明系爭
      建物占用鄰地16平方公尺等節云云，按強制執行法固規定
      拍賣物買受人就物之瑕疵無擔保請求權（第69條規定參照
      ），然此乃係指直接由法院強制執行程序取得標的物者無
      瑕疵擔保請求權，而本件兩造既係因簽訂買賣契約而為履
      行，且系爭買賣契約亦有多條瑕疵擔保之約定，柯金資產
      管理公司自應負該瑕疵擔保之責，尚不能僅因甲○○知悉
      柯金資產管理公司係於執行程序取得系爭房地，即推認甲
      ○○已知悉物存有瑕疵或因重大過失而不知瑕疵之存在。
      再依柯金資產管理公司所填具之標的物現況說明書（原審
      卷第23頁背面），其關於土地是否有被占用之狀況，柯金
      資產管理公司勾選否，是否有越界建築之情形，柯金資產
      管理公司亦勾選否；更堪見甲○○於簽訂系爭買賣契約之
      際確不知悉系爭房地存有上揭眾多瑕疵，柯金資產管理公
      司上開抗辯，顯不足採。
（七）綜上，本院認甲○○主張系爭買賣標的物存有重大瑕疵，
      而主張依依民法第359條規定及系爭買賣契約第6條第3項
      約定解除系爭買賣契約，其並以起訴狀繕本之送達為解除
      契約之意思表示，自屬有據，應予准許。
（八）被上訴人雖復辯稱系爭建物為未辦保存登記建物，雙方在
      締約前即已明知，既為未辦保存登記建物，即有遭拆除之
      風險，是故，雙方於契約第2條及第8條第4項即已明文約
      定: 「本買賣標的物包括現有已增建（外推）之違章建築
      物，……，甲方已確實知悉並同意該權利移轉的限制及其
      存在被拆除的風險。」「在簽約後至交屋前被通知須拆除
      （或被拆除）者，甲乙雙方同意得按不動產鑑定公司就拆
      除部分辦理鑑價，減少買賣價金; 若在交屋後被通知須拆
      除 (或被拆除)時，則由甲方自行負擔風險。」是當全棟
      未辦保存登記之系爭建物於交屋前被拆除時，買方僅得請
      求減少價金，若係於交屋後，則其被拆除之風險，更應全
      由買方負擔。則依舉重以明輕之法理，當部分系爭建物佔
      用鄰地時，自不得請求減少價金（尚須『被通知須拆除或
      被拆除』之要件成就），更遑論請求解除買賣契約云云。
      然查系爭買賣契約第2條及第8條第4項之規定係針對買賣
      雙方對危險負擔如何分配之約定，與出賣人所應負之物之
      瑕疵擔任責任尚屬無涉，被上訴人以此抗辯，殊非可取。
二、柯金資產管理公司是否應返還甲○○所交付之買賣價金120
    萬元？
    按契約解除時，當事人雙方回復原狀之義務，除法律另有規
    定或契約另有訂定外，依左列之規定：(1)由他方所受領之給
    付物，應返還之。(2)受領之給付為金錢者，應附加自受領時
    起之利息償還之。民法第259條第1、2款定有明文。本件兩
    造間買賣契約既經甲○○合法解除，柯金資產管理公司依上
    開民法規定應返還已受領之物；對此柯金資產管理公司則辯
    稱：甲○○訂約時所付之現金10萬元以及面額110萬元支票
    一張，係交付與安信公司，並非直接交付與柯金資產管理公
    司，柯金資產管理公司自無法返還該款項，並提出成屋履約
    保證專戶資金明細表、支票影本各乙份為證（原審卷第58、
    59頁），且為甲○○所不爭執（原審卷第69頁背面），堪信
    為真實。而依系爭買賣契約第3條之約定，兩造同意就本買
    賣合約之履行，委由安信公司及其指定之特約銀行辦理成屋
    履約保證手續，且買賣各次價金應存入金融機構之履約保證
    專戶內，並辦理產權移轉、設定、交屋等手續，委任條款如
    「代辦履約保證委任契約書，編號B111393號」，該委任書
    並視為本買賣合約之一部份。又依該代辦履約保證委任契約
    書第3條第1、2項約定：為便於辦理履約保證，兩造應將買
    賣價金、各相關稅費及過戶證件，交由安信公司代為經收、
    保管，直至不動產買賣合約完成或解除止，...。前項安信
    公司所經收之買賣價金應存於該公司開立於保證銀行即玉山
    商業銀行股份有限公司（下稱玉山銀行）之履約保證專戶內
    ，...。依此約定，上揭120萬元存入安信公司在玉山銀行所
    開設之帳戶以後，為買受人（即甲○○，下同）權益計，出
    賣人（即柯金資產管理公司，下同）並非得任意領取該筆款
    項，必俟出賣人將買賣房地所有權移轉登記與買受人以後，
    出賣人始得領取該筆價金，亦即出賣人將買賣房地所有權移
    轉登記與買受人（即甲○○），為領取該筆價金之停止條件
    。玆系爭買賣契約業經甲○○依法解除，已詳如前述；柯金
    資產管理公司無從依約將買賣房地所有權移轉登記與甲○○
    ，上述停止條件永無成就可能，柯金資產管理公司自無從領
    取該筆款項，自應由甲○○逕向安信公司請求取回，以回復
    原狀，是柯金資產管理公司所辯伊尚未受領上開120萬元買
    賣價金，無返還義務一節，自非無據，柯金資產公司既未受
    領系爭120萬元價金，則甲○○本於解除契約回復原狀之法
    律關係，請求將所受領之120萬元價金返還，自屬無據。
三、甲○○依民法第260條或系爭買賣契約第9條約定，請求柯金
    資產管理公司加倍返還定金120萬元，有無理由？
（一）依系爭買賣契約條款內容可知，甲○○得解除系爭買賣契
      約之情形計有二：其一為買賣標的物（系爭房地）有重大
      瑕疵（參系爭買賣契約第6條）；其二為乙方未依本約履
      行各項義務或遲延付款，而此項解除權之行使則須經甲○
      ○書面限期催告仍不履行者，甲○○始得主張解除契約，
      並進而依約請求加倍返還已交付之款項（參系爭買賣契約
      第9條）。查本件甲○○未舉證明其已定期催告柯金資產
      管理公司履行契約義務，且其訴訟代理人亦當庭陳稱未曾
      以書面催告柯金資產管理公司明確在卷（本院卷第83頁背
      面），而其起訴狀復明確主張依民法第359條規定及系爭
      買賣契約第6條第3項約定解除系爭買賣契約（參原審卷第
      4頁），則本件堪認甲○○並非依系爭買賣契約第9條約定
      之內容而主張解除契約。是甲○○既係依系爭買賣契約第
      6條第3項約定要件合法解除契約，因該契約第6條第3項並
      未同時約定解除契約後，雙方之權利義務應為如何，則本
      件即應適用民法第259、260條規定，由甲○○請求回復原
      狀及損害賠償，尚不得依系爭買賣契約第9條約定請求加
      倍返還已交付之款項。
（二）按解除權之行使，不妨礙損害賠償之請求。民法第260條
      定有明文。此項損害賠償，應不包括同法第259條第2款所
      定應返還自受領時起之利息，蓋此項利息之支付，為回復
      原狀之方法，而非同法第260條之損害賠償。從而被上訴
      人除依民法第259條第2款規定，請求返還自受領時起之利
      息外，尚非不得依約定請求給付違約金（最高法院72年台
      上字第4365號判例）。又據此規定，債權人解除契約時，
      得併行請求損害賠償，惟其請求損害賠償，並非另因契約
      解除所生之新賠償請求權，乃使因債務不履行 (給付不能
      或給付遲延)所生之舊賠償請求權，不因解除失其存在，
      仍得請求而已，故其賠償範圍，應依一般損害賠償之法則
      ，即民法第260條定之（最高法院55年台上字第1188號判
      例）。查本件甲○○主張其於96年8月7日以總價800萬元
      向柯金資產管理公司買受系爭房地，並於96年8月7日支付
      120萬元與兩造約定之安信公司指定履約保證專戶內之事
      實，為兩造所不爭執，且有甲○○提出之系爭契約（見原
      審卷第7至14頁），柯金資產管理公司提出之安信公司成
      屋履約保證專戶資金明細表及支票等為憑（見原審卷第58
      、第59頁），自堪信為真實。次查，上開甲○○支付之12
      0萬元定金既係支付予柯金資產管理公司，且被上訴人亦
      非依民法第259條第2款為請求，柯金資產管理公司自無返
      還自受領時起之利息可言，然系爭買賣既因物之瑕疵而經
      甲○○依法解除契約，則甲○○自96年8月7日支付120萬
      元迄其行使解除權之97年7月7日（柯金資產管理公司於97
      年7月7日收受甲○○表示解除契約之起訴狀繕本），業已
      產生120萬元計11個月之利息損失，甲○○亦自陳除此利
      息損失外，並無其他損失明確在卷（本院卷第83頁），應
      認甲○○於行使解除權時之損失為55,000元（計算式：
      1,200,0005％11/12＝55,000元），在此範圍內，甲
      ○○之請求即屬有理由，應予准許，逾此部分之請求為無
      理由，應予駁回。
四、備位聲明部分：
    本件甲○○先位之訴請求解除系爭買賣契約部分，既經本院
    審認為有理由，則系爭買賣契約即已合法解除，本院對於備
    位之訴，即甲○○請求減少系爭買賣契約價金之訴部分，自
    無審理之必要，併此併明。
陸、綜上所述，上訴人本於系爭買賣契約第6條及民法第359條規
    定主張解除契約，並依民法第260條規定請求損害賠償，於
    五萬五千元及自起訴狀繕本送達柯金資產管理公司之翌日（
    即97年7月8日）起算之法定遲延利息部分，為有理由，應予
    准許。逾此所為請求，為無理由，應予駁回。原審就上開應
    准許部分，為上訴人敗訴之判決，尚有未洽，上訴意旨求予
    廢棄改判，為有理由，爰由本院予以廢棄改判如主文第二項
    所示。至於上訴人之請求不應准許部分，原判決為上訴人敗
    訴之判決，經核於法並無不合，上訴意旨求予廢棄改判，為
    無理由，應駁回其上訴。
柒、本件事證已臻明確，兩造其餘攻擊防禦方法，核與判決之結
    果不生影響，無庸再逐一予以論究，併此敘明。
捌、本件關於荷商柯金資產管理股份有限公司台灣分公司上訴部
    分，另由本院裁定駁回。
據上論結，本件上訴為一部有理由，一部無理由，依民事訴訟法
第450條、第449條第1項、第79條，判決如主文。
中    華    民    國    98    年    3     月    3     日
                  民事第二庭    審判長法  官  邱森樟
                                      法  官  謝說容
                                      法  官  蔡秉宸
以上正本係照原本作成。
不得上訴。
                                      書記官  洪麗華
中    華    民    國    98    年    3     月    4     日
                                                      Ｖ


司法院資訊處製作；財團法人民間司法改革基金會備份。
